最高法院刑事判決　　　　　　　　　　　　　　　　九十一年度台上字第五六三號
　　上　訴　人　甲○○
　　　　　　　　乙○○
　　　　　　　　丙○○
右上訴人等因常業重利等罪案件，不服台灣高等法院台南分院中華民國八十八年十一
月九日第二審判決（八十八年度上訴字第一三四五號，起訴案號：台灣嘉義地方法院
檢察署八十八年度偵字第八六八號），提起上訴，本院判決如左：
    主  文
原判決關於甲○○、乙○○、丙○○常業重利罪部分撤銷，發回台灣高等法院台南分
院。
其他上訴駁回。
    理  由
一關於撤銷發回部分
本件原判決撤銷第一審關於論處上訴人甲○○、乙○○、丙○○以共同常業重利罪刑
部分之科刑判決，改判論該上訴人等以共同以乘他人急迫貸以金錢，而取得與原本顯
不相當之重利為常業罪，甲○○、乙○○各處有期徒刑壹年參月，偽造之黃進財印章
壹枚、中華電信股份有限公司嘉義營運處民國八十七年八月二十一日第000000
0號市內電話業務申請書上偽造之黃進財印文壹枚，及空白商業本票壹本，均沒收之
；丙○○處有期徒刑壹年貳月，空白商業本票壹本沒收之，固非無見。
惟查：(一)刑事審判旨在實現刑罰權之分配的正義，故法院對有罪之被告科刑，應符合
罪刑相當之原則，使罰當其罪，此所以刑法第五十七條明定科刑時應審酌一切情狀，
尤應注意該條所列十款事項以為科刑輕重之標準，此項原則於刑事訴訟法第三百七十
條所定不利益變更禁止原則之例外情形，亦有其適用。故第一審判決認定有牽連犯關
係之輕重二罪俱能證明而從一重罪論科，被告上訴於第二審法院，第二審認定輕罪部
分不成立犯罪，或二罪犯意各別，應分論併罰，雖因第一審判決適用法條不當而將之
撤銷改判，但此時該重罪所認定之犯罪情節已屬較輕，除非第一審量刑失輕，第二審
判決如仍維持原宣告刑而未說明理由，即難謂與罪刑相當原則及不利益變更禁止原則
之旨意無悖。本件第一審判決認定甲○○、乙○○二人觸犯刑法第二百十六條、第二
百十條之行使偽造私文書罪、第三百四十五條之常業重利罪及第三百零五條之恐嚇危
害安全罪，依牽連犯關係從一重以常業重利罪論處。甲○○、乙○○二人提起第二審
上訴，原判決認定恐嚇危害安全罪係另行起意，應分論併罰，就恐嚇危害安全罪部分
各判處有期徒刑三月，但對於已不含恐嚇罪在內之常業重利罪部分仍科以第一審判決
所處相同之刑即有期徒刑一年三月，而未說明其理由，依首開說明，即難謂與罪刑相
當及不利益變更禁止原則之旨意相符，並有判決理由不備之違法。(二)有罪之判決書，
應於理由內記載對於被告有利之證據不採納之理由，刑事訴訟法第三百十條第二款定
有明文。卷查甲○○於警訊中供稱：「（問：你與乙○○及丙○○所賺得利息如何分
配？）我與乙○○每人分一半，丙○○並沒有分得」（見警局卷第五頁）等語，乙○
○於偵查中供述：「（問：你分給丙○○幾次利息？）我跟甲○○收到利息後，我會
每個月給他新台幣（下同）幾千元，因為我之前有向他借五萬元」云云（見八十八年
度偵字第八六八號卷第六十六頁）。如果無訛，則丙○○所辯伊未與甲○○、乙○○
共同投資地下錢莊云云，似非無審酌之餘地。乃原判決未詳細調查，究明真相，以為
判斷之依據，亦未於判決內說明上開有利丙○○之證據，如何不足採取之理由，遽於
事實欄內認定「約定甲○○出資一半，並獲取收益之一半，另一半出資則由乙○○、
丙○○二人負責並均分一半獲利，……始偵知甲○○、乙○○、丙○○三人共借出一
百十萬一千五百元……及乙○○、丙○○二人共計借出四十二萬元」（見原判決第二
頁第十三至十五行、第三頁倒數第五至三行），自有調查之職權未盡及判決理由不備
之違誤。上訴人等上訴意旨執以指摘，為有理由，應認原判決此部分有撤銷發回之原
因。至原判決關於丙○○行使偽造私文書不另諭知無罪部分，基於審判不可分原則，
應併予發回，附此明。
二上訴駁回部分
按刑事訴訟法第三百七十六條所列各罪之案件，經第二審判決者，不得上訴於第三審
法院，法有明文。本件甲○○、乙○○所犯恐嚇危害安全罪部分，原審係依刑法第三
百零五條論處罪刑，核屬刑事訴訟法第三百七十六條第一款之案件。依首開說明，既
經第二審判決，自不得上訴於第三審法院，甲○○、乙○○二人竟復對此部分提起上
訴，顯為法所不許。
據上論結，應依刑事訴訟法第三百九十五條前段、第三百九十七條、第四百零一條，
判決如主文。
中      華      民      國    九十一    年      一      月     三十     日
                              最高法院刑事第十一庭
                                  審判長法官  林  增  福
                                        法官  邵  燕  玲
                                        法官  吳  昆  仁
                                        法官  陳  世  雄
                                        法官  惠  光  霞
      右正本證明與原本無異
                                              書  記  官
中      華      民      國    九十一    年      二      月      四      日
